臺灣高等法院刑事判決
109年度上易字第2123號
上  訴  人  
即  被  告  林谷峻



                    （現另案於法務部○○○○○○○○○○○執行中）
上列上訴人即被告因違反毒品危害防制條例案件，不服臺灣新北
地方法院109年度易字第930號，中華民國109年9月30日第一審判
決（聲請簡易判決處刑案號：臺灣新北地方檢察署109年度毒偵
字第2862號），提起上訴，本院判決如下：
    主  文
上訴駁回。
    理  由
一、檢察官聲請簡易判決處刑意旨略以：上訴人即被告林谷峻前
    因施用毒品案件，經臺灣臺北地方院以93年度毒聲字第159
    號裁定送觀察、勒戒後，認無繼續施用毒品傾向，於民國93
    年9月1日執行完畢釋放出所，並由臺灣臺北地方法院檢察署
    （現更名為臺灣臺北地方檢察署，下同）檢察官以93年度毒
    偵字第397號為不起訴處分確定等情，有本院被告前案紀錄
    表1份在卷足憑。詎其仍不知悔改，復基於施用第二級毒品
    甲基安非他命之犯意，於109年4月27日11時許，在新北市○○
    區○○街00號4樓居處內，以將第二級毒品甲基安非他命置入
    玻璃球內燒烤吸食煙霧之方式，施用第二級毒品甲基安非他
    命1次。嗣於同日17時許，因另案通緝遭警在上址逮捕，當
    場扣得吸食器1組，復經其同意為警採集其尿液送驗，檢驗
    結果呈安非他命、甲基安非他命陽性反應。因認被告係涉犯
    毒品危害防制條例第10條第2項施用第二級毒品罪嫌。
二、按起訴之程序違背規定者，應諭知不受理之判決；對於原審
    諭知不受理之判決上訴時，第二審法院認其為無理由而駁回
    上訴，得不經言詞辯論為之，刑事訴訟法第303條第1款、第
    372條分別定有明文。又本次109年1月15日修正公布、同年7
    月15日施行之毒品危害防制條例（下稱毒品條例）第20條第
    3項及第23條第2項規定，將原條文之再犯期間由「5年」改
    為「3年」，且依同日施行之毒品條例第35條之1第1款規定
    ，於本次毒品條例修正施行後，仍於偵查中之案件，由檢察
    官逕依上開修正後規定處理。換言之，如被告係於「3年後
    再犯」者，檢察官即不得追訴處罰，倘檢察官誤向法院提起
    公訴，其起訴之程序當然違背法律規定，法院自應諭知不受
    理之判決。
三、經查：
　㈠依下列說明，毒品條例第20條第3項所規定之「3年後再犯」
    ，係指本次再犯（不論毒品條例修正前、後）距最近一次觀
    察、勒戒或強制戒治執行完畢釋放已逾3年者，不因其間有
    無犯施用毒品罪經起訴、判刑或執行而受影響：　　
　⒈87年5月20日毒品條例公布施行後之刑事政策，對於施用毒品
    者，已揚棄純粹的犯罪觀，雖強調「除刑不除罪」之理念，
    認為施用毒品者具有「病患性犯人」之特質，惟囿於當時戒
    治及醫療體系均不完整、專業人員欠缺且戒毒知識尚有不足
    ，社會大眾仍視施用毒品者為「犯人」而非「病患」，暨相
    關戒毒及事後之追蹤、輔導配套措施亦不完備，其刑事政策
    明顯將施用毒品者偏向「犯人」身分處理，導致監獄人滿為
    患，且施用毒品人口不減反增。為此，戒毒政策不得不改弦
    易轍，開始正視施用毒品者實屬「病患」之特質。先於97年
    新增毒品條例第24條附命完成戒癮治療緩起訴制度，確立「
    附命完成戒癮治療緩起訴處分」及「觀察、勒戒或強制戒治
    」雙軌治療模式。本次109年1月15日修正公布、同年7 月15
    日施行之毒品條例第20條第3項及第23條第2項，雖僅將原條
    文之再犯期間由「5年」改為「3年」，惟鑑於將施用毒品者
    監禁於監獄內，僅能短期間防止其接觸毒品，因慣用毒品產
    生之「心癮」根本無法根除，並慮及毒品條例施行多年累積
    之戒毒經驗及實效，暨逐步擴充之醫療、戒癮機構、專業人
    力、社區支援系統等資源，尤以本次毒品條例第24條修正，
    擴大檢察官對施用毒品者附條件緩起訴處分之範圍，使其能
    視個案具體情形給予適當多元社區處遇。本次修正後對於施
    用毒品者之思維，自應與時俱進，擺脫以往側重於「犯人」
    身分之處罰，著重其為「病患」之特質，並以「治療」疾病
    為出發點，重新評價前揭所謂「3年後再犯」之意義。
　⒉毒品戒除不易，須經長期且持續之治療，施用毒品者既被視
    為「病患性犯人」，最佳處遇方式即為治療。對於施用毒品
    者之治療方式，有機構外之處遇（如自行赴醫院戒癮、附命
    完成戒癮治療緩起訴處分等），或機構內之觀察、勒戒或強
    制戒治；至對施用毒品者科以刑罰，無非在運用刑罰之一般
    預防功能以嚇阻毒品之施用。監獄為執行場所而非戒癮專責
    機構，針對施用毒品者及其再犯之特性，法務部於106年12
    月5日頒訂之「科學實證之毒品犯處遇模式計畫」，目的即
    是積極引進地區醫療體系之協助，提供毒癮戒治，落實社區
    追蹤輔導及治療之銜接，俾修復創傷、預防再犯。惟刑罰因
    涉及人身自由之基本權，故於施用毒品初犯時皆以傳統之機
    構外或機構內處遇方式治療，如再施用毒品時，始科以刑事
    責任。而當刑罰處遇仍不能有效幫助施用毒品者改善惡習時
    ，即表示無法以此方式發揮治療效果，若繼續施以刑罰只具
    懲罰功能，不僅無法戒除毒癮，更漸趨與社區隔離，有礙其
    復歸社會。基於憲法應保障人民之生存權，及根據每個國民
    生存照顧需要提供基本給付之理念，為協助施用毒品者戒除
    毒癮復歸社會，對於經監獄監禁處遇後仍再犯之施用毒品者
    ，更應恢復以機構內、外之治療協助其戒除毒癮。此即本次
    修正毒品條例第20條第3項關於施用毒品者所謂「3年後再犯
    」係何所指之立法真諦。除檢察官優先適用第24條命附條件
    緩起訴處分處遇（不論幾犯，亦無年限）外，對於施用毒品
    初犯者，應適用第20條第1項、第2項為機構內之觀察、勒戒
    或強制戒治；若於上開機構內處遇執行完畢釋放後，於「3
    年內再犯」者，依第23條第2項規定，應依法追訴；倘於「3
    年後再犯」自應再回歸到傳統醫療體系機構內重為觀察、勒
    戒或強制戒治之治療。是對於戒除毒癮不易者，唯有以機構
    內、外處遇及刑事制裁等方式交替運用，以期能控制或改善
    其至完全戒除毒癮。
　⒊綜上所述，對於毒品條例第20條第3項及第23條第2項所謂「3
    年後（內）再犯」，自應跳脫以往窠臼，以「3年」為期，
    建立「定期治療」之模式。其規定中所謂「3年後再犯」，
    只要本次再犯（不論修正施行前、後）距最近一次觀察、勒
    戒或強制戒治執行完畢釋放已逾3年者，即該當之，不因其
    間有無犯施用毒品之罪經起訴、判刑或執行而受影響。此項
    結論，亦經最高法院109年度台上大字第3826號裁定可資參
    照　
　㈡依下列說明，本件符合「3年後再犯」之情形，檢察官依法不
    得追訴，其誤向原審法院聲請簡易判決處刑，起訴之程序當
    然違背法律規定，自應諭知不受理之判決：　　
　⒈本件被告前因施用毒品案件，經臺灣臺北地方院以93年度毒
    聲字第159號裁定送觀察、勒戒後，認無繼續施用毒品傾向
    ，於93年9月1日執行完畢釋放出所，並由臺灣臺北地方檢察
    署檢察官以93年度毒偵字第397號為不起訴處分確定等情，
    有本院被告前案紀錄表1份在卷足憑，而被告其後雖有再因
    施用毒品案件，多次經法院判處罪刑確定及執行完畢之紀錄
    ，但迄今均無再受觀察、勒戒或強制戒治之情形，有本院被
    告前案紀錄表在卷可按。檢察官起訴被告本件施用第二級毒
    品之時間為109年4月27日11時許，距被告最近一次觀察、勒
    戒執行完畢釋放即93年9月1日，已逾3年，核屬毒品條例第2
    0條第3項所規定之「3年後再犯」，不因被告於其間曾先後
    多次因犯施用毒品罪，經起訴、判刑或執行而受影響。
　⒉本件於109年7月15日毒品條例修正施行後，仍屬偵查中之案
    件，迄至同年9月22日始經檢察官聲請簡易判決處刑而繫屬
    於原審法院，此有蓋用原審法院收狀戳之臺灣新北地方檢察
    署新北檢德忠109毒偵2862字第1090097599號函附卷可稽（
    原審簡字卷第7頁），依前開說明，檢察官即應依修正後規
    定處理；而被告既符合上揭「3年後再犯」之情形，檢察官
    自應依修正後之毒品條例第20條第3項、現行第24條等規定
    ，視被告個案之情形，是否適合「觀察、勒戒或強制戒治」
    或給予「附命完成戒癮治療緩起訴處分」之機會，自不得予
    以追訴。乃檢察官誤向原審法院聲請簡易判決處刑，其起訴
    之程序當然違背法律規定，自應諭知不受理之判決。
四、上訴駁回之理由
  ㈠原審同此意旨，諭知本件公訴不受理，核其適用法律並無違
    誤，應予維持。　　
　㈡被告上訴意旨略以：被告已因另案入監執行逾6月，若以觀察
    勒戒之處刑，期間不得逾2月，對於被告實無任何意義，且
    觀察勒戒是不算刑期，亦無累進處遇分數可拿，對於報請假
    釋也有影響，若以舊法將被告提起公訴，判處有期徒刑，對
    被告才是有利之處分，懇請適用舊法對被告較為有利云云。
    惟查，本件於毒品條例修正施行後，仍屬偵查中之案件，依
    毒品條例第35條之1第1款規定，檢察官即必須逕依修正後規
    定處理，自無適用舊法之餘地。而本件已符上揭「3年後再
    犯」之情形，依法自應由檢察官裁量是否向法院聲請裁定觀
    察、勒戒，抑或由檢察官逕為附命完成戒癮治療之緩起訴處
    分，惟無論如何，均不得對被告追訴處罰，業見前述，自不
    得任由被告選擇適用舊法或新法。是以，被告徒以上揭情詞
    ，指摘原判決不當，請求適用對其有利之舊法云云，容係對
    法律規定有所誤解，純屬其主觀上之期待，要無足取。
　㈢準此，被告徒執前詞提起上訴，並非可採，其上訴為無理由
    ，爰不經言詞辯論，駁回其上訴。　
據上論斷，應依刑事訴訟法第368條、第372條，判決如主文。
本案經檢察官劉仕國提起公訴。
中　　華　　民　　國　　109 　年　　12　　月　　25　　日
                  刑事第七庭    審判長法　官  孫惠琳
                                      法　官  連雅婷
                                      法　官  張育彰
以上正本證明與原本無異。
不得上訴。
                                      書記官  周士涵
中　　華　　民　　國　　109 　年　　12　　月　　29　　日